臺灣高等法院刑事裁定
110年度毒抗字第731號
抗  告  人  
即  被  告  莊廷翰



上列抗告人即被告因違反毒品危害防制條例案件，不服臺灣桃園
地方法院110年度毒聲字第684號，中華民國110年3月31日裁定（
聲請案號：臺灣桃園地方檢察署110年度聲觀字第390號）提起抗
告，本院裁定如下：
    主  文
抗告駁回。 
    理  由
一、聲請意旨略以：被告甲○○於民國110年1月27日上午10時許
    ，在桃園市○○區○○街0號汽車旅館202號房，施用第二級
    毒品甲基安非他命1次，嗣於同年1月29日上午10時55分許，
    為警持搜索票至上址住處執行搜索查獲，並扣得安非他命1
    包（毛重2.3公克）及吸食器1組。爰依毒品危害防制條例第
    20條第1項、第3項及觀察勒戒處分執行條例第3條第1項之規
    定，聲請裁定將被告送勒戒處所觀察、勒戒等語。　　　　
二、原裁定意旨略以：
(一)被告甲○○曾因施用毒品案件，經臺灣新竹地方法院裁定送觀
    察、勒戒，因認無繼續施用毒品之傾向，於88年1 月30日執
    行完畢釋放出所，並經同法院不付審理確定；另被告於92年
    間復因施用毒品案件，經臺灣桃園地方法院（下稱桃園地院
    ）以92年度毒聲字第1884號裁定送觀察、勒戒，因有繼續施
    用毒品之傾向，經桃園地院以92年度毒聲字第2596號裁定令
    入戒治處所施以強制戒治，因毒品危害防制條例修正，於93
    年1 月9 日釋放出所等情，有本院被告前案紀錄表在卷可憑
    。故本次被告施用第二級毒品之時間距其前次觀察、勒戒及
    強制戒治出所之日期既已逾3 年，縱使先前觀察、勒戒後曾
    多次因施用毒品案件經法院判處有期徒刑，本次施用第二級
    毒品犯行仍應適用觀察、勒戒程序，故聲請人之聲請，程序
    上於法相符，堪以認定。
(二)被告對於上開時、地及方式施用第二級毒品甲基安非他命1 
    次之事實，業據其於警詢及偵訊時坦承不諱，且有臺北市政
    府警察局偵辦毒品案件尿液檢體委驗單及台灣尖端先進生技
    醫藥股份有限公司濫用藥物檢驗報告各1 紙在卷可稽，是被
    告施用第二級毒品犯行，洵堪認定。揆諸前揭說明，被告犯
    施用第二級毒品之犯行，應裁定送勒戒處所觀察、勒戒，是
    聲請人之聲請，為有理由，應予准許等語。
三、抗告意旨略以：
(一)檢察官聲請前並無給予被告就是否觀察、勒戒，或以戒癮治
    療為緩起訴處分條件，為事前表示意見之機會，原審亦未開
    庭給予被告就此有陳述意見之機會，除有侵害聽審權保障之
    虞，更無從妥適判斷檢察官觀察、勒戒之聲請，是否有怠惰
    或濫用裁量之情，此程序顯有不合法之處。
(二)被告於93年施用毒品後釋放出所，僅於本次110年1月27日施
    用毒品一次，且被告93年後均有定時至醫院喝美沙東作為替
    代療法，可見被告無對毒品過度依賴性，則依被告生活狀態
    等，是否並無過度依賴毒品而得自主戒治，有何理由不能以
    戒癮治療緩起訴方式為之，未見檢察官調查審酌，檢察官亦
    未告知被告不適合戒癮治療之原因。綜上，請撤銷原裁定，
    發回原審法院云云。
四、按犯毒品危害防制條例第10條之罪者，檢察官應聲請法院裁
    定，或少年法院（地方法院少年法庭）應先裁定，令被告或
    少年入勒戒處所觀察、勒戒，其期間不得逾2月，毒品危害
    防制條例第20條第1項定有明文。又同條第3 項規定，犯第1
    0條之罪於觀察、勒戒或強制戒治執行完畢釋放後，3 年後
    再犯者，應適用同條第1 、2 項之規定。且此所謂「3 年後
    再犯」，只要本次再犯（不論修正施行前、後）距最近1 次
    觀察、勒戒或強制戒治執行完畢釋放，已逾3 年者，即該當
    之，不因其間有無犯第10條之罪經起訴、判刑或執行而受影
    響（最高法院109 年度台上大字第3826號裁定參照）。
五、經查：
(一)抗告人即被告（下稱「被告」）甲○○於警詢、偵查中坦承依
    聲請意旨所指時、地及方式，施用安非他命1次（見毒偵字
    第1531號卷第11、95至96頁）。且查：
 1、被告為警查獲所採集之尿液，經以EIA酵素免疫分析法進行
    初步檢驗，並以GC／MS氣相層析質譜儀法進行確認檢驗之結
    果，確呈安非他命類陽性及安非他命、甲基安非他命陽性反
    應一情，有臺北市政府警察局偵辦毒品案件尿液檢體委驗單
    （尿液檢體編號：000000）、勘察採證同意書、臺灣尖端先
    進生技醫藥股份有限公司濫用藥物檢驗報告（尿液檢體編號
    ：000000）各1紙附卷（見毒偵字第1531號卷第43、45、47
    頁）可考，足認被告上開任意性自白與事實相符，其於110
    年1月27日上午10時許確有施用第二級毒品甲基安非他命之
    事實。
 2、被告前因施用毒品案件，經送觀察、勒戒後，因有繼續施用
    毒品之傾向，經桃園地院92年度毒聲字第2596號裁定令入戒
    治處所施以強制戒治，因毒品危害防制條例修正，於93年1 
    月9 日釋放出所等情，有本院被告前案紀錄表附卷（見本院
    卷第20、33至34頁）可參，則被告本案施用毒品犯行時間（
    即110年1月27日），係被告最近1 次強制戒治釋放出所（即
    93年1月9日）3 年後再犯，揆諸前揭說明，應令被告入勒戒
    處所觀察、勒戒，不因被告其間有無犯第10條之罪經起訴、
    判刑或執行而受影響。是原審詳查後依檢察官聲請裁定被告
    應送勒戒處所觀察、勒戒，於法自無不合。
(二)被告雖執前詞提起抗告。惟：
 1、按「犯第10條之罪者，檢察官應聲請法院裁定，或少年法院
    （地方法院少年法庭）應先裁定，令被告或少年入勒戒處所
    觀察、勒戒，其期間不得逾2月。」、「本法第20條第1項及
    第23條第2項之程序，於檢察官先依刑事訴訟法第253條之1
    第1項、第253條之2之規定，為附命完成戒癮治療之緩起訴
    處分時，或於少年法院（地方法院少年法庭）認以依少年事
    件處理法程序處理為適當時，不適用之。」毒品危害防制條
    例第20條第1項、第24條（本條於109年1月15日修正公布，
    行政院依同條例第36條後段另定施行日期為110年5月1日，
    下同）第1項分別定有明文，又行政院依毒品危害防制條例
    第24條第3項授權訂定之「毒品戒癮治療實施辦法及完成治
    療認定標準」第2條，規定戒癮治療之實施對象，為施用第
    一級毒品海洛因、嗎啡、鴉片及前開相類製品與第二級毒品
    者（第1項）；被告有下列情事之一時，不適合為附命完成
    戒癮治療之緩起訴處分。但無礙其完成戒癮治療之期程者，
    不在此限：一、緩起訴處分前，因故意犯他罪，經檢察官提
    起公訴或判決有罪確定。二、緩起訴處分前，另案撤銷假釋
    ，等待入監服刑。三、緩起訴處分前，另案羈押或執行有期
    徒刑（第2項）。是毒品危害防制條例所規定之觀察、勒戒
    處分，其立法意旨在幫助施用毒品者戒除毒癮，該處分之性
    質非為懲戒行為人，而係為消滅行為人再次施用毒品之危險
    性，目的在戒除行為人施用毒品之身癮及心癮措施；觀察、
    勒戒係導入一療程觀念，針對行為人將來之危險所為預防、
    矯治措施之保安處分，以達教化與治療之目的，可謂刑罰之
    補充制度，從而毒品危害防制條例本身所規定之觀察、勒戒
    及強制戒治等保安處分，雖兼具自由刑之性質，卻有刑罰不
    可替代之教化治療作用，且觀察、勒戒既屬用以矯治、預防
    行為人反社會性格，而具社會保安功能之保安處分，當無因
    行為人之個人或家庭因素而免予執行之理，是毒品危害防制
    條例規定之觀察、勒戒處分係屬強行規定，倘有施用毒品之
    行為，除檢察官審酌個案情形，依同條例第24條第1項為附
    命完成戒癮治療之緩起訴處分，可排除適用外，凡經檢察官
    聲請，法院原則上應予尊重，僅得依法裁定令入勒戒處所觀
    察、勒戒，以查其是否仍有施用毒品傾向，並據以斷定幫助
    行為人徹底戒毒之方法，法院尚無自由斟酌以其他方式替代
    之權，且戒癮治療係基於防制毒品危害之刑事政策，及毒品
    危害防制條例第24條鑑於對若干施用毒品者，若僅施以徒刑
    不足以斷絕毒癮之規範本旨，使檢察機關與衛生主管機關合
    作，由檢察官審酌個案情形，援引毒品危害防制條例第24條
    ，改以緩起訴處分方式轉介毒品施用者前往醫療院所治療，
    惟是否給予被告為附命完成戒癮之緩起訴處分，屬檢察官依
    法行使之裁量職權。
 2、本案檢察官經斟酌被告個案情形，認以向法院聲請觀察、勒
    戒始能達戒癮目的，而不為被告緩起訴處分及到指定醫療醫
    院為替代療法之諭知，乃屬檢察官適法職權之行使。質言之
    ，對於「初犯」或「3年後再犯」施用毒品者之戒癮方式，
    係採「緩起訴之戒癮治療」與「觀察、勒戒」並行之雙軌模
    式，至應採取行附命完成戒癮治療之緩起訴處分，或向法院
    聲請裁定觀察、勒戒之處遇措施，要屬檢察官依法行使裁量
    權之範疇，法院原則上應予尊重，尚無自由斟酌以其他方式
    替代之權。本案檢察官未對被告採行附命完成戒癮治療之緩
    起訴處分，而向法院聲請裁定觀察勒戒，且無明顯裁量怠惰
    或濫用之情事，程序並無不合。
 3、抗告意旨指摘檢察官聲請前並無給予被告表示意見之機會，
    原審亦未開庭給予被告陳述意見，又依被告生活狀態等，是
    否並無過度依賴毒品而得自主戒治，有何理由不能以戒癮治
    療緩起訴方式為之，未見檢察官調查審酌，檢察官亦未告知
    被告不適合戒癮治療之原因云云。然97年4月30日修正公布
    之毒品危害防制條例第24條第1項採行「觀察、勒戒」與「
    緩起訴之戒癮治療」並行之雙軌模式，並無「緩起訴之戒癮
    治療」應優先於「觀察、勒戒」的強制規定，參諸毒品危害
    防制條例第24條第2項規定、最高法院100年度第1次刑事庭
    會議決議之結論意旨，檢察官對於初犯及3年後再犯之施用
    毒品案件，如為附命完成戒癮治療之緩起訴處分，嗣該緩起
    訴處分被撤銷確定，檢察官應直接予以起訴或聲請簡易判決
    處刑，而不得再向法院聲請觀察、勒戒；反之，如係先向法
    院聲請觀察、勒戒，並視被告有無繼續施用毒品傾向，決定
    是否接受強制戒治，其於觀察、勒戒完畢或強制戒治期滿後
    ，最終均可獲得不起訴處分，故如將後續不能完成戒癮治療
    及司法追訴之潛在風險一併納入考量，附命完成戒癮治療之
    緩起訴處分亦非必然有利於被告，是就保障被告利益之觀點
    而言，亦無必要將「緩起訴之戒癮治療」認係「觀察、勒戒
    」之前置處分，因此，檢察官本得依照個案實際情形，依法
    裁量決定採行何者為宜。且觀諸毒品危害防制條例之全部條
    文，並無課以檢察官於聲請觀察、勒戒裁定前，應訊問被告
    是否同意觀察、勒戒之規定，檢察官亦無於聲請書中說明不
    命被告接受戒癮治療理由之義務。另依認定標準第6條：「
    檢察官為緩起訴處分前，應得參加戒癮治療被告之同意，並
    向其說明完成戒癮治療應遵守事項後，指定其前往治療機構
    參加戒癮治療」、「未滿20歲之被告，並應得其法定代理人
    之同意。」之規定可知，受戒癮治療者必須自行前往治療機
    構接受戒癮治療並遵守一定事項，一旦違反，其緩起訴處分
    即有可能遭到撤銷，並由檢察官依法追訴，故如檢察官欲依
    毒品危害防制條例第24條規定，以緩起訴方式替代觀察、勒
    戒時，自應詢問行為人是否同意接受戒癮治療，是緩起訴之
    戒癮治療，應屬法律賦予檢察官偵查裁量結果之作為，即是
    否給予被告為附命完成戒癮治療之緩起訴處分，事屬刑事訴
    訟法第253條之1第1項及第253條之2第1項第6款特別賦予檢
    察官之職權，換言之，被告並無聲請檢察官為緩起訴之權利
    ，亦不得認為係施用毒品者所享有之權利，至法院原則上亦
    應尊重檢察官就應採行附命完成戒癮治療之緩起訴處分，或
    向法院聲請裁定觀察、勒戒之處遇措施，所為之職權行使，
    僅就檢察官之判斷有違背法令、事實認定有誤或其他裁量重
    大明顯瑕疵等事項，予以有限之低密度審查（本院107年法
    律座談會第22號審查意見及106年法律座談會第37號審查意
    見參照），況抗告意旨主張被告93年後均有定時至醫院喝美
    沙東作為替代療法，然未提出實證或釋明未能提出之原因，
    有刑事抗告狀附卷（見本院卷第11至13頁）可考，本院無從
    僅憑抗告意旨逕認被告並未對毒品過度依賴，是抗告意旨，
    並非可取。
六、綜上各情相互酌參，原審以被告有施用第二級毒品甲基安非
    他命之犯行，事證明確，依毒品危害防制條例第20條第1、3
    項及觀察勒戒處分執行條例第3條第1項規定，裁定將被告應
    送勒戒處所觀察、勒戒，經核其認事用法，並無違誤，被告
    仍執前詞，提起本件抗告，並無理由，應予駁回。
據上論斷，應依刑事訴訟法第412條，裁定如主文。
中　　華　　民　　國　　110 　年　　4 　　月　　29　　日
　　　　　　      刑事第七庭  審判長法　官  孫惠琳
　　　　　　　　　　　　　　　　　  法　官  王惟琪
　　　　　　　　　　　　　　　　　  法　官  連雅婷
以上正本證明與原本無異。
不得再抗告。
                                    書記官  潘文賢
中　　華　　民　　國　　110 　年　　4 　　月　　30　　日